【裁判字號】    91,訴,3335
【裁判日期】    920708
【裁判案由】    排除侵害
【裁判全文】
臺灣臺中地方法院民事判決  九十一年度訴字第三三三五號
    原      告  丁○○
    訴訟代理人  吳中和律師
    被      告  乙○○
                戊○○
                丙○○
                甲○○
    共同訴訟代理人  李春生律師
右當事人間請求排除侵害事件，本院判決如左：
    主    文
原告之訴及假執行之聲請均駁回。
訴訟費用由原告負擔。
    事    實
甲、原告方面：
一、聲明：求為判決：
（一）禁止被告通行坐落臺中縣大里市○○○段三六○─六地號（下稱三六０─六號
      土地）內，如附圖二所示Ｆ部分、面積三百五十平方公尺及同段三六○─八地
      號（下稱三六０─八號土地）內如附圖二所示Ｆ１部分、面積五平方公尺土地
      ，暨同段三六○─二一地號（下稱三六０─二一號土地）內，如附圖一所示Ａ
      部分、面積一百五十三平方公尺之土地。
（二）被告乙○○、甲○○、丙○○及戊○○應分別將坐落三六０之二一號土地上如
      附圖一所示Ｂ部分面積二十一平方公尺、Ｃ部分面積二十三平方公尺、Ｄ部分
      面積十平方公尺及Ｅ部分面積十六平方公尺之地上物拆除，並將各該部分土地
      返還原告及其他共有人全體，並陳明願供擔保，請准宣告假執行。
二、陳述：
（一）系爭三六○─六、三六○─八地號土地為原告所有，三六○─二一地號土地則
      為原告及訴外人劉瑞鈿共有。原告於六十九年間，與建商在亦為其所有之同地
      段三六○─二三、三六○─二四、三六○─二五、三六○─二六地號土地（以
      下分別簡稱三六０─二三、三六０─二四、三六０─二五、三六０─二六號土
      地）上合建房屋後，分別出售予被告戊○○、丙○○、甲○○及乙○○。原告
      於興建房屋時已於三六○─六、三六○─八地號土地上如附圖二所示Ａ、Ｂ、
      Ｃ、Ｄ、Ｅ部分，留有約十公尺寬之土地作為道路用地，惟建商竟將該等應作
      為道路用地之土地另築圍牆供作被告等私人使用，另於附圖二所示Ｆ及Ｆ１部
      分舖設柏油供被告等通行，致妨害原告所有權之行使，爰依民法第七百六十七
      條規定，禁止被告等人通行附圖二所示Ｆ及Ｆ１部分之土地。
（二）又被告戊○○、丙○○、甲○○、乙○○未經原告同意，且別無任何正當權源
      ，即分別自其等位於三六０─二三、三六０─二四、三六０─二五、三六０─
      二六地號土地之房屋西側搭建地上物，而無權占有原告與劉瑞鈿共有之三六０
      ─二一地號如附圖一所示Ｂ、Ｃ、Ｄ、Ｅ部分之土地，另於該筆土地內如附圖
      一所示Ａ部分舖設柏油路供作通行，為此併依民法第七百六十七條規定，請求
      被告等將前述附圖一所示Ｂ、Ｃ、Ｄ、Ｅ部分之地上物拆除後，將各該部分土
      地返還原告及其他共有人全體，另禁止被告等通行附圖一所示Ａ部分土地。
（三）對被告抗辯之陳述：
  １、原告對被告等沿三六０─二三、三六０─二四、三六０─二五、三六０─二六
      號土地西側搭建之地上物，已越界而占用三六０─二一號土地如附圖一所示Ｂ
      、Ｃ、Ｄ、Ｅ部分，於被告等搭建該等地上物時並非知情，被告援引民法第七
      九六條之規定，認原告不得請求被告等拆除上開地上物，自無理由。
  ２、被告丙○○、甲○○及乙○○提出之使用土地賣渡同意書，僅能證明其等曾向
      原告買受以三六０─六、三六０─八號土地建築線外以路地為界之未登記土地
      ，無從據此認定其等亦已向原告買受三六○─二一號上如附圖一Ｃ、Ｄ、Ｅ部
      分之土地。
三、證據：提出土地登記謄本七件、臺中縣政府建都字第五八七號基地配置圖影本一
    件為證，另聲請勘驗現場，並囑託臺中縣大里地政事務所派員會同測量。
乙、被告方面：
一、聲明：求為判決駁回原告之訴及其假執行之聲請，並陳明如受不利益之判決，願
    供擔保，請准免為假執行。
二、陳述：
（一）被告彭瑞標、甲○○、乙○○三人於七十年三月二日購買三六０─二四、三六
      ０─二五及三六０─二六地號土地上之房屋時，曾分別與原告及訴外人劉瑞鈿
      訂立內容為「茲同意涼傘樹段參陸零之陸、參陸零之捌建築線外現有路地為界
      ，各人所有門前未登記之面積（被告乙○○一二三坪，被告丙○○及甲○○則
      均為六一．五坪）承購戶業已付清本筆土地款項，無條件供於永久使用，待法
      令可登記時，即提出所有證件，以便登記不得刁難（現有路地不得阻塞與登記
      ），恐口無憑，特立此據」之「使用土地賣渡同意書」。另被告戊○○係於七
      十一年三月二十五日向原告及劉瑞鈿買受上開地段三六○─二三地號土地之全
      部及其上建物即門牌號碼臺中縣大里鄉○○路五十二巷一○一弄十四號本國式
      二層樓樓房，並付清價款後，由原告及劉瑞鈿書立賣渡證書，表明將現有圍牆
      內部土地出賣予該被告，俟日後政府解除該土地因係農地而不得分割之法令限
      制後，即辦理分割過戶。是被告等就附圖一及附圖二所示Ｂ、Ｃ、Ｄ、Ｅ部分
      ，均係本於買賣關係，由原告交付占有使用，自有正當權源。又被告等購買上
      述房屋迄今，均利用附圖二所示Ｆ、Ｆ１部分及附圖一所示Ａ部分土地通行，
      且該二部分土地由臺中縣大里市公所以公款鋪設柏油供民眾通行多年，為既成
      道路，原告率爾禁止被告等通行，自無理由。
（二）被告等所有坐落三六０─二三、三六０─二四、三六０─二五及三六０─二六
      號土地上之房屋，並未無權占用原告所有之三六０之二一地號土地，縱有占用
      情事，原告於建商在該四筆土地上興建房屋時既未即時提出異議，依據民法第
      七百九十六條規定，自不得請求被告等拆除越界部分之如附圖一所示Ｂ、Ｃ、
      Ｄ、Ｅ部分地上物。再者，被告戊○○係直接向原告購買坐落三六０─二三號
      土地上之房屋，原告尚應對其負物之瑕疵擔保責任及權利瑕疵擔保責任，自無
      在出售該房屋予被告戊○○後，反向該被告主張附圖一所示Ｅ部分地上物無權
      占有三六０─二一號土地之理。
三、證據：提出使用土地賣渡同意書、土地買賣所有權移轉契約書、建築改良物買賣
    所有權移轉契約書、賣渡證書、臺中縣政府建設局六十九年建都使字第八六八號
    使用執照及臺中縣大里市公所八七里市工字第九一一四號函（以上均影本）各一
    份為證。
丙、本院依職權調閱本院九十一年度訴字第三三九一號民事案卷，另依原告之聲請勘
    驗現場，並囑託臺中縣大里地政事務所派員會同測量，製有勘驗筆錄及測量成果
    圖附卷。
    理    由
一、原告起訴主張：其所有之三六○─六、三六○─八號土地上如附圖二所示Ａ、Ｂ
    、Ｃ、Ｄ、Ｅ部分土地，於其在六十九年間與建商在三六０─二三、三六０─二
    四、三六０─二五、三六０─二六地號土地合建房屋時，原擬作為道路用地，詎
    建商竟將該等部分另築圍牆，分別供買受前開四筆土地上建物之被告戊○○、丙○○、甲○○及乙○○私人使用，另於附圖二所示Ｆ及Ｆ１部分土地上舖設柏油
    供其等通行，又該四名被告未經其同意，於其所有之三六０─二一地號內如附圖
    一所示Ｂ、Ｃ、Ｄ、Ｅ部分土地上搭建地上物，另於附圖一所示Ａ部分舖設柏油
    路通行，均已妨礙原告所有權之行使，為此提起本件訴訟，請求禁止被告等人通
    行附圖二所示Ｆ及Ｆ１部分及附圖一所示Ａ部分土地，另請求被告四人應依序將
    附圖一所示Ｂ、Ｃ、Ｄ、Ｅ部分之地上物拆除後，將各該部分土地返還原告。被
    告等則以：原告於被告彭瑞標、甲○○、乙○○於七十年間購買坐落三六０─二
    四、三六０─二五及三六０─二六號土地上房屋時，曾與其等訂立使用土地賣渡
    同意書，同意將三六０─六、三六０─八號土地建築線外現有路地內未登記之土
    地，供該三名被告永久使用；另於被告戊○○向原告買受三六○─二三地號土地
    及其上建物時，亦出具賣渡證書，表明將現有圍牆內部土地出賣予該被告。是被
    告等就附圖一及附圖二所示Ｂ、Ｃ、Ｄ、Ｅ部分，均係本於買賣關係，由原告交
    付占有使用，自有正當權源，原告訴請其等拆除附圖一所示Ｂ、Ｃ、Ｄ、Ｅ部分
    之地上物後，交還各該部分土地予原告及其共有人，自無理由。又被告等購買上
    述房屋迄今，均利用附圖二所示Ｆ及Ｆ１部分及附圖一所示Ａ部分土地通行，且
    該二部分土地業經臺中縣大里市公所以公款鋪設柏油供民眾通行多年，為既成道
    路，原告以其為該等部分所屬土地之所有權人身分，率爾禁止被告等通行，自無
    理由等語，資為抗辯。
二、原告主張三六０─六、三六０─八、三六０─二一號三筆土地均為其所有，同地
    段三六０─二三、三六０─二四、三六０─二五、三六０─二六號土地原亦為其
    所有，其嗣與建商在該四筆土地上合建房屋後，分別出售予被告戊○○、丙○○
    、甲○○及乙○○等情，業據原告提出土地登記謄本七份為證，且為被告等所不
    爭執，堪信為真實。
三、原告另主張如附圖一所示Ｂ、Ｃ、Ｄ、Ｅ部分之地上物，均占用系爭三六０─二
    一地號土地等情，固為被告等所否認，並以：其四人所有坐落三六０─二三、三
    六０─二四、三六０─二五及三六０─二六地號土地上之房屋，並未占用三六０
    ─二一號土地，況其四人於買受上開房地時分別與原告及訴外人劉瑞鈿訂立使用
    土地賣渡同意書及賣渡證書，購得當時道路用地以外之未登記土地，故其等所有
    之房屋縱有占用附圖一所示Ｂ、Ｃ、Ｄ、Ｅ部分土地之情事，亦係基於其等與原
    告間之約定，並非無權占有等語，資為抗辯。經查：
（一）如附圖一所示Ｂ、Ｃ、Ｄ、Ｅ部分之地上物，分別自被告戊○○、丙○○、甲○○及乙○○所有坐落於三六０─二三、三六０─二四、三六０─二五、三六
      ０─二六號土地上房屋西側延伸而出，為該等建物之一部分，為被告四人所不
      爭執，又該等地上物均坐落於原告與訴外人劉瑞鈿共有之三六０─二一號土地
      內一節，業經本院至現場勘驗屬實，並囑託臺中縣大里地政事務所人員派員測
      量前述各該部分地上物占用三六０─二一地號土地之位置及面積，製有勘驗筆
      錄及複丈成果圖各一份附卷可稽，則被告四人抗辯該等地上物未占用系爭三六
      ０─二一地號土地等語，並非可採。
（二）次查，被告等雖抗辯：被告丙○○、甲○○、乙○○三人依據原告及劉瑞鈿向
      其等出具之使用土地賣渡同意書，被告戊○○本於該二人簽交其收執之賣渡證
      書，得合法占用三六０─二一號土地如附圖一所示Ｂ、Ｃ、Ｄ、Ｅ部分等語，
      並提出形式上之真正均為原告所不爭執之使用土地賣渡同意書三份及賣渡證書
      一份為證，然該等使用土地賣渡同意書之內容為：「茲同意涼傘樹段參陸零之
      陸、參陸零之捌建築線外現有路地為界，各人所有門前未登記之面積（被告乙○○一二三坪，被告丙○○及甲○○則均為六一．五坪）承購戶業已付清本筆
      土地款項，無條件供於永久使用，待法令可登記時，即提出所有證件，以便登
      記不得刁難（現有路地不得阻塞與登記）恐口無憑，特立此據」；另賣渡證書
      之內容則為：「立賣渡證書人丁○○（按即原告）、劉瑞鈿等出賣坐落臺中縣
      大里鄉○○○段第三六０─六、三六０─八地號內，即臺端現有圍牆內部土地
      （詳附位置圖示部分），確係出賣與臺端永為己業管理使用，並即日親收全部
      價款，但因該地係編定農業區農牧用地，仍受法令限制無法辦理分割過戶手續
      ，俟日後政府解除限制得以分割過戶時，出賣人決無條件辦理分割及過戶登記
      予臺端，絕不得要求任何補償是實，恐口無憑特立此賣渡證書付執為據」。是
      依上述三份使用土地賣渡同意書之文義，僅能認定原告與劉瑞鈿以該等契約出
      售予被告丙○○、甲○○及乙○○三人之土地，應係位於其等所有之三六０─
      二四、三六０─二五及三六０─二六號土地東側，與原告所有之三六０─六、
      三六０─八號土地已闢為道路部分間之未經登記土地，即附圖二所示Ｃ、Ｄ、
      Ｅ部分土地，無從據以推論原告與劉瑞鈿亦有出售三六０─二一號土地如附圖
      一所示Ｃ、Ｄ、Ｅ部分土地予該三名被告之意，至被告戊○○提出之賣渡證書
      更已載明，原告與劉瑞鈿係出售三六０─六及三六０─八號土地之一部份，故
      該契約之標的並不包括三六０─二一號土地之任何部分，乃無庸置疑。被告四
      人執上開書證為據，抗辯其等係合法占用如附圖一所示Ｂ、Ｃ、Ｄ、Ｅ部分之
      土地，自屬無據。
（三）次按土地所有人建築房屋逾越疆界者，鄰地所有人如知其越界而不即提出異議
      ，不得請求移去或變更其建築物，固為民法第七百九十六條前段所明定。惟主
      張鄰地所有人知其越界而不即提出異議者，應就此項事實負舉證之責任，最高
      法院著有四十五年臺上字第九三一號判例可資參照。被告等雖另抗辯：原告與
      建商於六十九年間於三六０─二三、三六０─二四、三六０─二五及三六０─
      二六號土地合建房屋時，已知建商所建房屋有越界占用三六０─二一號土地之
      情形，惟未即時提出異議，現自已不得再請求被告等拆除越界之如附圖一所示
      Ｂ、Ｃ、Ｄ、Ｅ部分地上物等語，惟為原告所否認。查原告主張三六０─二一
      、三六０─二三、三六０─二四、三六０─二五及三六０─二六號土地本均為
      原告所有，其後始將後四筆土地出售予被告四人等情，為被告等所不爭執，則
      其於六十九年間於後四筆土地與建商合建之房屋縱有占用三六０─二一號土地
      之情事，因其同時為該五筆土地之所有權人，自無提出異議之餘地。又附圖一
      所示Ｂ、Ｃ、Ｄ、Ｅ部分地上物倘為被告等自行搭建，被告四人亦未能舉證證
      明原告明知其等越界建築而未即時提出異議，揆諸前揭判例意旨，其等援引民
      法第七百九十六條前段規定，抗辯原告不得請求拆除該等地上物等語，亦無理
      由。
（四）惟按權利之行使，是否以損害他人為主要目的，應就權利人因權利行使所能取
      得之利益，與他人及國家社會因其權利行使所受之損失，比較衡量以定之。倘
      其權利之行使，自己所得利益極少而他人及國家社會所受之損失甚大者，非不
      得視為以損害他人為主要目的，此乃權利社會化之基本內涵所必然之解釋（最
      高法院七十一年臺上字第七三七號判例參照）。查三六０─二一號土地面積全
      部達五百三十四平方公尺，有卷附該土地登記謄本可憑，被告戊○○、丙○○
      、甲○○及乙○○於附圖一所示Ｂ、Ｃ、Ｄ、Ｅ部分搭建之地上物，占用三六
      ０─二一號土地之面積，依序僅為二十一平方公尺、二十三平方公尺、十平方
      公尺及十六平方公尺，故其四人各自占用三六０─二一號土地之面積，與該土
      地總面積相較，比例甚低。且該四部分地上物與上開土地如附圖一所示Ａ部分
      之既成道路相鄰，依據以下理由第四項之論述，原告就附圖一所示Ａ部分土地
      所有權之行使，應受其現供公眾通行目的之限制，則原告請求被告四人拆除附
      圖一所示Ｂ、Ｃ、Ｄ、Ｅ部分地上物後交還之土地，極為狹長，且東鄰被告四
      人所有之房屋，西側則面臨附圖一Ａ部分所示之既成道路，幾無由原告自行利
      用之可能，惟被告四人所有之房屋，卻勢將因而受損，則原告本於其為三六０
      ─二一號土地所有權人地位，行使所有物返還請求權，請求被告等拆除附圖一
      所示Ｂ、Ｃ、Ｄ、Ｅ部分之地上物，顯係以損害他人為主要目的，依據前引判
      例意旨，自應認係權利濫用，則其此部分請求，為無理由，不應准許。
四、原告復主張其所有之三六０─六及三六０─八號土地內如附圖二所示Ｆ及Ｆ１部
    分，另其所有之三六０─二一號土地內如附圖一所示Ａ部分，現係鋪設柏油供被
    告等人通行之用等情，業經本院至現場勘驗屬實，製有勘驗筆錄及現場略圖各一
    份附卷可稽，且為被告等所不爭執，自屬真實。然原告另主張被告等不得通行上
    開三部份土地等語，即為被告四人所否認，並以：該等道路於其等買受坐落三六
    ０─二三、三六０─二四、三六０─二五及三六０─二六地號土地及其上房屋時
    ，即作為道路使用迄今，原告就該等土地所有權之行使，應受供公眾通行目的之
    限制等語置辯，經查：
（一）按「既成道路成立公用地役關係，首須為不特定之公眾通行所必要，而非僅為
      通行之便利或省時；其次，於公眾通行之初，土地所有權人並無阻止之情事；
      其三，須經歷之年代久遠而未曾中斷，所請年代久遠雖不必限定其期間，但仍
      應以時日長久，一般人無復記憶其確實之起始，僅能知其梗概（例如始於日據
      時間、八七水災等）為必要」，司法院大法官會議釋字第四００號解釋著有明
      文。依上述解釋意旨，既成道路之形成，應以須為不特定公眾通行所必要、公
      眾通行之初為和平狀態、年代久遠一般人無復記憶其確實起始等為其要件。依
      前揭三份使用土地賣渡同意書所載：原告同意將三六０─六、三六０─八號土
      地建築線外「現有路地」為界之未登記土地出售予被告乙○○、甲○○及丙○○等文字觀之，如附圖二所示Ｂ、Ｃ、Ｄ、Ｅ以東之部分，即該附圖所示Ｆ及
      Ｆ１部分土地，應即為上開三紙文書中所稱之「現有路地」，故堪認該二部分
      土地於原告於七十年間書立該三份使用土地賣渡同意書時，即已闢建為道路供
      公眾通行使用。另參諸臺中縣大里市公所八十七年五月六日八七里市工字第九
      一一四號函示意旨：「樹王一路一七一巷十四號前面八米路與後面六米路鋪設
      一案，經實地勘查結果該巷道柏油路面已鋪設多年，供民眾通行」，及證人陳
      瑞海於本院最後言詞辯論期日到庭證稱：伊於數十年前即購買門牌號碼臺中縣
      大里市○○○路一七一巷十八號房屋，於購買該屋時，房屋前後即已有柏油路
      面等語，足證附圖二所示Ｆ及Ｆ１部分及附圖一所示Ａ部分土地均經闢建為供
      公眾通行之巷道達數十年，且其成為既成道路之確實起始日期已難以考據。次
      依上開三份使用土地賣渡同意書內容所載，原告於同意出售三六０─六及三六
      ０─八號建築線為界、現有路地外之未登記土地予被告乙○○、丙○○及甲○○同時，亦表明現有路地不得阻塞或登記，另附圖一所示Ａ部分土地於被告四
      人在七十年代買受坐落三六０─二三、三六０─二四、三六０─二五及三六０
      ─二六號土地上房屋後通行多年，其所有權人即原告與訴外人劉瑞鈿卻直至九
      十一年十月間始提起本件訴訟，請求禁止被告等通行該部分土地，顯見上開既
      成道路於七十年間供該三名被告及其他公眾通行之初，並無阻止通行之情事。
      綜上，附圖二所示Ｆ及Ｆ１部分及附圖一所示Ａ部分土地均已符合前述解釋所
      列有關既成道路成立公用地役權之要件。
（二）次按「私有土地實際供公眾通行數十年之道路使用，公法上應認為已有公用地
      役關係存在，其所有權之行使應受限制，土地所有人不得違反供公眾通行之目
      的而為使用」，此有行政法院四十六年判字第三九號判例可資參照。如附圖二
      所示Ｆ及Ｆ１部分及附圖一所示Ａ部分土地既屬既成道路，則該等土地所有權
      之使用已不得違反供公眾通行之目的，易言之，原告就該等土地之使用權能，
      應受上開目的之限制，而不能為其他供公眾通行用途以外之使用，從而其訴請
      禁止被告等通行附圖二所示Ｆ及Ｆ１部分暨附圖一所示Ａ部分土地，亦無理由
      ，應予駁回。
五、原告之訴既經駁回，其假執行之聲請亦失所附麗，應併予駁回。
六、結論：本件原告之訴為無理由，依民事訴訟法第七十八條，判決如主文。
中      華      民      國    九十二    年      七      月      八      日
                                臺灣臺中地方法院民事第一庭
~B法      官  鍾啟煒
右為正本係照原本作成
如對本判決上訴，須於判決送達後廿日內向本院提出上訴狀
中      華      民      國    九十二    年      七      月      十      日
~B法院書記官


司法院資訊處製作；財團法人民間司法改革基金會備份。
